【裁判字號】    98,上訴,1036
【裁判日期】    990211
【裁判案由】    偽造有價證券等
【裁判全文】
臺灣高等法院臺南分院刑事判決        98年度上訴字第1036號
上  訴  人  甲○○
即  被  告
指定辯護人  本院公設辯護人乙○○
上列上訴人因偽造有價證券等案件，不服臺灣嘉義地方法院98年
度訴緝字第16號中華民國98年8 月24日第一審判決（起訴案號：
臺灣嘉義地方法院檢察署96年度偵緝字第425 號），提起上訴，
本院判決如下：
    主  文
原判決撤銷。
甲○○犯偽造有價證券罪，處有期徒刑年貳月；附表一所示文
件上偽造之「丙○○」署名、印文各貳枚、附表二所示本票偽造
之共同發票人「丙○○」部分，及偽造之「丙○○」印章壹枚，
均沒收。
    事  實
一、甲○○於95年2 月間，借用其父鍾有秀名義，以動產擔保交
    易附條件買賣之方式，向福灣企業股份有限公司（下稱福灣
    公司）購買自用小客車1 部，而於同年月14日，由福灣公司
    之經銷商佳鴻汽車股份有限公司（下稱佳鴻公司）業務員王
    嘉敏（另由福灣公司提出告訴，已經原審法院以96年度易字
    第347 號判決背信罪確定）與獲得鍾有秀授權簽約之甲○○
    ，在侯紹文位於嘉義市○○路之洗車場簽立附條件買賣契約
    ，訂約當事人為福灣公司、鍾有秀及佳鴻公司3 方，買賣標
    的物為車牌2563-NL 號自用小客車，並由王嘉敏擔任對保人
    。雙方約定現金交易價新台幣（下同）645,000 元，分期付
    款總價724,000 元，除先繳頭期款1 萬元外，餘款分60期，
    自95年3 月15日起至100 年2 月15日止，按月支付11,900元
    。
二、詎甲○○明知丙○○未同意為該附條件買賣契約之連帶保證
    人及本票之共同發票人，竟向王嘉敏佯稱業已取得丙○○之
    同意及授權，並(一)、於不詳時間地點，委由不知名之刻印業
    者偽造丙○○之印章1 枚，分別在上揭附條件買賣契約書乙
    方連帶保證人欄及對保簽章欄蓋用，偽造「丙○○」之印文
    2 枚，又偽造「丙○○」署名2 枚（詳如附表一所示），表
    示丙○○同意擔任連帶保證人並參加對保手續，(二)、復意圖
    供行使之用，基於偽造有價證券之犯意，於附表二所示本票
    之共同發票人欄，偽造「丙○○」署名及印文各1 枚，表示
    丙○○為本票共同發票人，並同意授權由佳鴻公司人員填寫
    本票發票日後，將附條件買賣契約書及本票持以行使，交付
    王嘉敏攜回佳鴻公司辦理購車及貸款手續，足以生損害於丙
    ○○、佳鴻公司及福灣公司。嗣佳鴻公司不知上情之承辦人
    員在上開本票填寫發票日95年2 月14日後，即將本票交予福
    灣公司，惟因鍾有秀自95年6 月15日起，拒繳其餘分期款項
    ，福灣公司持上開本票向法院聲請裁定許可強制執行，經丙
    ○○對福灣公司提起確認本票債權不存在之訴，始發覺上情
    。
三、案經福灣公司訴由臺灣嘉義地方法院檢察署檢察官偵查起訴
    。
    理  由
壹、程序方面
    按被告以外之人於審判外之言詞或書面陳述，除法律有規定
    者外，不得作為證據，刑事訴訟第159 條第1 項定有明文；
    又被告以外之人於審判外之陳述，雖不符前4 條（即刑事訴
    訟法第159 條之1 至之4） 之規定，而經當事人於審判程序
    同意作為證據，法院審酌該言詞陳述或書面陳述作成時之情
    況，認為適當者，亦得為證據，復為同法第159 條之5 第1
    項所明定。本件被告以外之人於審判外之陳述，均經檢察官
    、被告及辯護人於本院審理中表示同意作為本案之證據（本
    院卷34頁正反面），本院審酌該言詞陳述及書面陳述作成時
    之情況，核無違法取證或其他瑕疵，認為以之作為證據為適
    當，均有證據能力。
貳、實體方面
一、訊之被告甲○○否認有何行使偽造私文書及偽造有價證券等
    犯行，辯稱：「95年2 月14日對保當時，王嘉敏叫我用電話
    徵得龔珮之同意及授權，才在附條件買賣契約書上乙方連帶
    保證人欄及對保簽章欄填寫『丙○○』之姓名，並在本票填
    寫『丙○○』之姓名為共同發票人。但還缺印章及財力、工
    作證明（即中國信託銀行之識別證），那天晚上王嘉敏到我
    家拿丙○○的財力證明、識別證、存款簿到外面影印後，因
    為丙○○的章不讓她帶走，王嘉敏就說去外面刻1 個，我們
    表示同意，王嘉敏就自己去刻1 個丙○○的章，丙○○之印
    文是王嘉敏蓋的」云云。經查：
  (一)被告借用其父鍾有秀名義，以動產擔保交易附條件買賣之方
    式，向福灣公司購買自用小客車，而於95年2 月14日，與福
    灣公司之經銷商即佳鴻公司業務員王嘉敏，在侯紹文位於嘉
    義市○○路之洗車場簽立附條件買賣契約，並在契約書乙方
    連帶保證人欄、對保簽章欄及附表二所示本票之共同發票人
    欄，填寫「丙○○」之姓名等情，除經被告供述在卷外（原
    審卷一47、133-134 頁），並據證人王嘉敏於偵查及原審審
    理中證述屬實（96交查399 號偵卷、原審卷一67、68頁），
    並有附條件買賣合約及本票影本各1 份在卷足參（原審卷31
    、89頁），上開事實均堪認定。
  (二)上開本票於對保時雖未完成發票日之記載，然被告同意由王
    嘉敏或佳鴻公司填寫，並交由王嘉敏將本票帶回佳鴻公司等
    情，已據王嘉敏於原審證述明確（原審卷一123 、124 頁）
    ，參以被告購車係採分期付款買賣方式，依契約條款第2 條
    規定，須另行簽發有效本票以擔保價金之給付（原審卷一32
    頁），足認被告確有同意王嘉敏或佳鴻公司人員填寫本票之
    發票日，俾使本票之絕對必要記載事項無缺，應無疑義。另
    告訴人福灣公司收到系爭本票時，發票日業已填載完成，並
    有福灣公司98年6 月4 日陳報狀附卷可稽（原審卷一99頁）
    ，自堪認定本票上之發票日，確為佳鴻公司人員所填寫無訛
    。
  (三)證人丙○○於原審審理時證稱：「我並未同意擔任附條件買
    賣契約書之連帶保證人及本票之共同發票人，亦未將個人中
    國信託之工作證、存摺影本及身分證件交給甲○○或王嘉敏
    ，蓋用在附條件買賣契約書及本票上「丙○○」之印章不是
    我所有，我也未見過，我曾為此提起確認本票債權不存在之
    訴」等語（原審卷一第125 、126 、127 、131 頁）。渠於
    福灣公司向臺灣高雄地方法院聲請本票裁定後，以本票上共
    同發票人「丙○○」姓名並非渠所書寫，渠未擔任共同發票
    人為由，提起確認本票債權不存在之訴等情，並有本票裁定
    、民事起訴狀及開庭通知書等在卷可按（96交查399 號偵卷
    16-17 頁、96他477 號偵卷9-10頁）。
  (四)證人王嘉敏於原審審理時證稱：「我們一開始先簽訂單，車
    子來後再簽附條件買賣契約書及對保，訂約與簽附條件買賣
    契約書約相隔幾天，訂約後車子確定下來後，我們再做對保
    動作。丙○○中國信託之工作證及身分證影本係對保當天由
    被告提供，我是對保時取得，當時只缺財力證明，後來是由
    被告提供，我去被告家拿的，從頭到尾整個簽約過程均未見
    過丙○○本人」等語（原審卷一70、72、74、75頁、卷二37
    頁），除就被告或丙○○是否提供工作證及身分證影本部分
    ，與福灣公司於98年6 月25日所呈報「未收到丙○○之工作
    證、工作證明或在職證明，僅收到丙○○之存摺影本」（原
    審卷二8-9 頁、18-19 頁）等情有所出入，是否實在，尚有
    可疑外；其就丙○○確實未參與本件簽約及對保過程之供述
    ，則與上開丙○○之證詞相符，應堪信為真實。參以證人侯
    紹文於原審審理時證稱：「被告與王嘉敏曾不止一次在我店
    內商談買車之事，我應該都在場」（原審卷一114 頁），可
    知被告與王嘉敏2 人曾多次見面，商談買車、簽立訂單、附
    條件買賣契約及對保，並補提相關文件，惟整個過程中，王
    嘉敏均未見過丙○○，擔任保證人所需之相關資料全由被告
    提供。參以本件契約書及本票上「丙○○」之署名及印文，
    均非丙○○親自簽蓋，已據被告供承在卷（原審卷一6 頁、
    133 頁），及丙○○收到本票准許強制執行之裁定後，立即
    提起確認本票債權不存在之訴等情以觀，足可認定丙○○確
    實未同意擔任本件附條件買賣契約之連帶保證人，亦未同意
    擔任本票之共同發票人，應屬灼然。
  (五)被告雖以前揭情詞置辯，惟查：
  1.證人侯紹文於原審審理時證稱：「（你見到他們要找保證人
    時如何協商？）印象中有打電話，我有聽到業務員（指王嘉
    敏）跟甲○○說要找阿珮簽，但她不在場，業務員向甲○○
    說你跟阿珮講一下，你幫阿珮簽就好，我聽到這個敏感的事
    就離開了」、「（你離開後有再進去他們談話的地方？）沒
    有」、「（你有無見到甲○○打電話給阿珮？) 沒有，我已
    不在那邊」、「（業務員離開後，你是否有向甲○○說何話
    ？）是在甲○○離開休息室後，我有向他說『這個業務也真
    敢』」、「（這句話何意？）業務員敢這樣叫人家代簽，一
    般對保都是銀行的人出來，怎麼可能是業務員自己出來對保
    」、「（是王嘉敏叫被告打電話給阿珮，或是被告表示要自
    己打電話的？）是王嘉敏叫被告打電話給阿珮說他簽一簽就
    可以了」各等語（原審卷0000-000 頁），足認被告當時是
    否曾打電話給丙○○及其通話內容為何，侯紹文均未聽聞。
  2.證人王嘉敏於原審審理時證稱：「（當天對保時甲○○有打
    電話給丙○○？）我有看他打電話，他說是打給丙○○」、
    「（你可以確定他是打給丙○○？）我無法確定，我有看到
    他打電話，但不確定是打給誰」、「（被告電話中談話內容
    清楚嗎？）很簡短，有說到問丙○○是否願意當保證人，可
    能對方說願意，甲○○說OK，並說如果OK的話，就幫他簽保
    證人的名字」、「（你在對保時，並不能肯定丙○○確實同
    意當保證人及共同發票人？）是」、「（你有無向丙○○求
    證，問他是否同意當保證人？）當時沒有，我們以客戶方便
    對保為原則，銀行會再徵信」等語，雖表明被告於對保當時
    確有打電話之事實，然被告是否確實與丙○○通話，或丙○
    ○是否確實同意擔任保證人及共同發票人，則屬無法證明。
  3.丙○○於原審審理時已明確證稱：「被告並未打電話給我，
    請我擔任連帶保證人及共同發票人」等語（原審卷一127 頁
    ），參以丙○○當時在中國信託商業銀行股份有限公司任職
    ，對於連帶保證人及本票共同發票人之意義及責任，當知之
    甚稔，衡情應不可能未經審閱前揭附條件買賣契約書及本票
    內容，即在電話中倉促同意並授權被告代簽文件，而承擔連
    帶保證人及本票共同發票人責任之理。證人侯紹文、王嘉敏
    上開證言，均難據為有利於被告之認定，被告辯稱有打電話
    給丙○○獲得同意及授權，始在契約及本票上填寫丙○○姓
    名云云，亦難憑採。
  4.被告雖又辯稱：「95年2 月14日晚間，王嘉敏曾到我住處拿
    丙○○之財力證明、中國信託銀行識別證及存款簿到外面影
    印，因丙○○印章不讓王嘉敏帶走，王嘉敏表示要到外面刻
    1 個，我們同意，王嘉敏就自己刻1 個丙○○的印章，丙○
    ○之印文是王嘉敏蓋的」云云。惟查，(1)、證人王嘉敏於原
    審審理時證稱：「丙○○中國信託之工作證及身分證影本係
    對保當天由被告提供，我是對保時取得，當時只缺財力證明
    ，後來是由被告提供，我去被告家拿的，從頭到尾整個簽約
    過程均未見過丙○○本人」等語，業如前述，顯與被告之辯
    詞有出入。(2)、丙○○當時仍與被告同住（見本院99年2 月
    4 日審判筆錄4 頁），若王嘉敏確曾至被告住處拿丙○○之
    財力證明等文件，自可同時向丙○○進行對保，由丙○○親
    自在相關文件上簽名、蓋章即可，實無須於當天日間先要求
    被告以電話徵詢丙○○，並代簽丙○○姓名，及另刻1 枚丙
    ○○印章之必要。(3)、有關被告或丙○○是否確曾提供「丙
    ○○之工作證明」部分，福灣公司已於98年6 月25日具狀向
    原審法院呈報「未收到丙○○之工作證、工作證明或在職證
    明，僅收到丙○○之存摺影本」（原審卷二8-9 頁、18 -19
    頁）等情甚明。被告上開所辯，顯與事實不符，應無足取。
    參酌證人王嘉敏於原審審理時另證稱：「丙○○印章是被告
    帶去，且由被告所蓋」等語（原審卷一68頁），足可認定本
    件蓋用契約及本票之「丙○○」印章，應係被告利用不知情
    之刻印業者所偽刻，並持以偽造「丙○○」之印文無訛。
  (六)綜上所述，被告本件所辯均非可採，犯行事證明確，應依法
    論科。
二、新舊法比較：被告行為後，刑法業於94年2 月2 日修正公布
    ，95年7 月1 日生效施行，其中：
  (一)修正前刑法第55條「一行為而觸犯數罪名，或犯一罪而其方
    法或結果之行為犯他罪名者，從一重處斷」之規定，修正為
    「一行為而觸犯數罪名者，從一重處斷。但不得科以較輕罪
    名所定最輕本刑以下之刑」，已刪除牽連犯之規定。被告所
    犯數罪若有方法、目的之牽連關係，依修正前刑法第55條規
    定，應從一重處斷，若適用修正後之規定，則應併合處罰，
    修正後之規定並未有利於被告。
  (二)關於罰金刑貨幣單位由銀元修正為新臺幣之法律適用，95年
    7 月1 日修正公布施行之刑法施行法第1 條之1 增訂：「（
    第一項）中華民國94年1 月7 日刑法修正施行後，刑法分則
    編所定罰金之貨幣單位為新臺幣。（第二項）94年1 月7 日
    刑法修正時，刑法分則編未修正之條文定有罰金者，自94年
    1 月7 日刑法修正施行後，就其所定數額提高為30倍。但72
    年6 月26日至94年1 月7 日新增或修正之條文，就其所定數
    額提高為3 倍」。經查，刑法第201 條第1 項自72年6 月26
    日（即罰金罰鍰提高標準條例修正公布日）迄今未修正，因
    上開法條罰金刑之貨幣單位為「銀元」，依廢止前罰金罰鍰
    提高標準條例第1 條前段規定罰金刑提高為10倍，再按現行
    法規所定貨幣單位折算新臺幣條例規定，以3 倍折算結果，
    提高倍數為30倍；而刑法施行法第1 條之1 於95年7 月1 日
    施行後，刑法分則所定罰金之貨幣單位改為「新臺幣」，就
    其所定數額提高30倍，是刑法施行法第1 條之1 施行後，罰
    金刑貨幣單位雖有「新臺幣」之更異，惟與條正前提高之倍
    數相同，並無有利或不利之變更，自不生新舊法之比較問題
    ，應適用具特別法性質之刑法施行法第1 條之1 規定。
  (三)刑法第33條第5 款關於「罰金：1 元以上」之規定，修正公
    布為「罰金：新臺幣1,000 以上，以百元計算之」，法定本
    刑中列有罰金刑者，其法定最低度罰金刑因之提高，涉及科
    刑規範變更，自有新舊法比較之必要，並以舊法之規定較有
    利於行為人。
  (四)綜合上述比較結果，依修正後刑法第2 條第1 項「從舊、從
    輕」原則，本件仍以適用舊法較有利於被告，應一體適用修
    正前之刑法規定論處。
三、核被告所為，犯罪事實編號二之(一)部分，係犯刑法第216 條
    、210 條之行使偽造私文書罪；犯罪事實編號二之(二)部分，
    係犯刑法第201 條第1 項偽造有價證券罪。被告偽造「丙○
    ○」印章，並在附條件買賣契約書乙方連帶保證人欄、對保
    簽章欄及本票共同發票人欄，偽造「丙○○」之印文及署名
    ，均係偽造私文書及偽造本票之部分行為；偽造私文書之低
    度行為，為行使偽造私文書之高度行為所吸收；偽造有價證
    券後，復持以行使，其行使之低度行為，則為偽造之高度行
    為所吸收，均不另論罪。被告利用不知情之刻印業者偽刻「
    丙○○」印章1 枚，及利用不知情之佳鴻公司人員填寫本票
    發票日，使生票據效力，均為間接正犯。被告所犯上開2 罪
    ，目的均在虛列丙○○為契約保證人，以取信佳鴻公司及福
    灣公司，遂行分期付款購車之意圖，各犯罪行為間有方法、
    目的之牽連關係，應依修正前刑法第55條牽連犯之規定，從
    一重之偽造有價證券罪處斷。
四、原審以被告之犯罪事證明確，予以論罪科刑，固非無見，惟
    被告所犯上開2 罪，有方法、目的之牽連關係，應依修正前
    刑法第55條牽連犯之規定，從一重處斷，業如上述，原判決
    予以分論併罰，尚有未合。被告上訴意旨否認犯罪，雖無可
    採，惟原判決既有可議，仍屬無可維持，應予撤銷改判。茲
    審酌被告前科素行、智識程度、家庭狀況，本件犯罪之動機
    、目的、手段，被害人所受損害程度，及事後否認犯罪之態
    度等一切情狀，量處如主文第2 項所示之刑。附表一所示文
    件上偽造之「丙○○」署名及印文各2 枚、附表二所示本票
    偽造之共同發票人「丙○○」部分，及偽造之「丙○○」印
    章1 枚( 未扣案，然不能證明業已滅失) ，不問屬於犯人與
    否，均宣告沒收；至於本票發票人「鍾有秀」部分，因其署
    名及印文均為真正，該部分仍屬有效票據，不在應沒收之列
    ，不予宣告沒收（最高法院84年台上字第1550號判例、97年
    度台上字第3887號判決）。
據上論斷，應依刑事訴訟法第369 條第1 項前段、第364 條，第
299 條第1 項前段，刑法第201 條第1 項、第216 條、210 條、
第55條（修正前）、第205 條、第219 條、第2 條第1 項前段、
刑法施行法第1 條之1 判決如主文。
本案經檢察官王碧霞到庭執行職務。
中    華    民    國    99    年    2     月    11    日
                  刑事第三庭  審判長法  官  陳義仲
                                    法  官  蔡勝雄
                                    法  官  楊清安
以上正本證明與原本無異。
如不服本判決應於收受送達後10日內向本院提出上訴書狀，其未
敘述上訴理由者，並得於提起上訴後10日內向本院補提理由書（
均須按他造當事人之人數附繕本）「切勿逕送上級法院」。
                                    書記官  蔡蘭櫻
中    華    民    國    99    年    2     月    11    日
附表一：
┌───────┬─────┬────────┬──────┐
│   文件名稱   │ 所在位置 │偽造之署名印文  │ 證據出處   │
├───────┼─────┼────────┼──────┤
│附條件買賣契約│乙方連帶保│偽造「丙○○」署│臺灣嘉義地方│
│書（影本）    │證人欄、對│名及印文各2 枚。│法院檢察署96│
│              │保簽章欄  │                │年度他字第47│
│              │          │                │7號卷第5頁  │
└───────┴─────┴────────┴──────┘
附表二：
┌────┬─────┬─────┬─────┬─────┬─────┐
│ 發票人 │  發票日  │面額      │到期日    │ 票  號   │ 證據出處 │
├────┼─────┼─────┼─────┼─────┼─────┤
│鍾有秀、│95年2月14 │新台幣63萬│95年6月15 │00000000  │臺灣嘉義地│
│丙○○  │日        │5千 元    │日        │          │方法院檢察│
│        │          │          │          │          │署96年度他│
│        │          │          │          │          │字第477 號│
│        │          │          │          │          │卷第8頁   │
└────┴─────┴─────┴─────┴─────┴─────┘
附錄論罪法條：
中華民國刑法第201條
（有價證券之偽造變造與行使罪）
意圖供行使之用，而偽造、變造公債票、公司股票或其他有價證
券者，處3 年以上10年以下有期徒刑，得併科3 千元以下罰金。
行使偽造、變造之公債票、公司股票或其他有價證券，或意圖供
行使之用，而收集或交付於人者，處1 年以上7 年以下有期徒刑
，得併科3 千元以下罰金。
中華民國刑法第210條
（偽造變造私文書罪）
偽造、變造私文書，足以生損害於公眾或他人者，處5 年以下有
期徒刑。
中華民國刑法第216條
（行使偽造變造或登載不實之文書罪）
行使第210 條至第215 條之文書者，依偽造、變造文書或登載不
實事項或使登載不實事項之規定處斷。

司法院資訊處製作；財團法人民間司法改革基金會備份。
